【裁判字號】    95,訴,109
【裁判日期】    951225
【裁判案由】    偽證
【裁判全文】
臺灣臺東地方法院刑事判決               95年度訴字第109號
公  訴  人  臺灣臺東地方法院檢察署檢察官
被      告  乙○○
            丁○○
            丙○○
            庚○○
            己○○
上三人共同
選任辯護人  林長振  律師
被      告  甲○○
上列被告因偽證案件，經檢察官提起公訴（95年度偵字第1214號
），本院判決如下：
    主  文
乙○○證人，於執行審判職務之公署審判時，於案情有重要關係
之事項，供前具結，而為虛偽之陳述，處有期徒刑壹年。
丁○○證人，於執行審判職務之公署審判時，於案情有重要關係
之事項，供前具結，而為虛偽之陳述，累犯，處有期徒刑壹年。
丙○○、庚○○、己○○證人，於執行審判職務之公署審判時，
於案情有重要關係之事項，供前具結，而為虛偽之陳述，處有期
徒刑玖月。
甲○○證人，於執行審判職務之公署審判時，於案情有重要關係
之事項，供前具結，而為虛偽之陳述，處有期徒刑陸月。
    事  實
一、丁○○因公共危險案件，經本院判處有期徒刑2 月確定後，
    92年6月23日執行完畢出監。而乙○○（所犯刑法第145條以
    生計上之利害，誘惑投票人為一定行使罪之部分，業經本院
    第二審合議庭駁回上訴確定）為臺東縣關山鎮電光里里長，
    王寵懿為臺東縣關山鎮第14屆鎮長。詎王寵懿（經本院以94
    年度選易字第1號判處應執行有期徒刑1年6月，褫奪公權4年
    ，現上訴至臺灣高等法院花蓮分院審理中）為在94年12月3
    日舉行之臺灣省第15屆鄉（鎮、市長）選舉得以順利當選連
    任，乃基於以生計利誘投票之概括犯意，先於94年8 月中旬
    某日，利用在臺東縣關山鎮親水公園富樺餐廳聚餐之機會，
    向乙○○表示，可提供電光里里內原住民工作，惟須要求渠
    等於年底選舉時投票支持王寵懿連任。乙○○獲王寵懿前開
    指示後，乃與王寵懿共同基於以生計利誘投票之概括犯意聯
    絡，由乙○○出面，分別於94年8月23、24日某日下午3時許
    及同年月下旬某日，在同鎮○○路66號乙○○住處後方廣場
    及在同鎮○○路55之1 號曾國明住處，向有該次選舉投票權
    之甲○○、曾國明2 人表示關山鎮公所有雇用臨時工之計畫
    ，惟臨時工之工作機會係由鎮長王寵懿所給，如欲工作須於
    年底鎮長選舉時支持王寵懿，共同以此生計上之利害利誘當
    時極需獲得工作之甲○○、曾國明2 人於投票時為一定之行
    使。王寵懿再於94年8月底某日，在臺東縣關山鎮本源26之1
    號丁○○住處，向有該次選舉投票權之丁○○表示關山鎮公
    所有雇用臨時工之計畫，惟臨時工之工作機會係由王寵懿所
    給，如欲工作須於年底鎮長選舉時支持王寵懿，而以此生計
    上之利害利誘丁○○於投票時為一定之行使。王寵懿又與丁○○共同基於以生計利誘投票之犯意聯絡，推由丁○○於同
    年8 月下旬某日，在臺東縣關山鎮公所旁之麵店內，向其妻
    舅黃運二表示如欲工作，須於年底鎮長選舉時支持王寵懿，
    而以此生計上之利害利誘當時極需獲得工作之黃運二於投票
    時為一定之行使。
二、嗣王寵懿因犯妨害投票等案件，經本院以94年度選易字第1
    號案件審理時，乙○○明知王寵懿確與其共同以給予甲○○
    、曾國明擔任臨時工之工作機會，誘惑甲○○、曾國明於年
    底選舉時投票支持，丁○○亦明知王寵懿以提供鎮公所臨時
    工工作機會之生計上之利害，誘使其與黃運二為一定投票權
    行使，竟為掩飾王寵懿妨害投票之事實，分別基於偽證之犯
    意，於95年4月20日在本院第4法庭審理前開妨害投票案件時
    ，就王寵懿有無要求欲擔任臨時工之人，需選舉時投票支持
    等於案情有重要關係之事項，於審判長法官告知其2 人具結
    之義務及偽證之處罰，與乙○○恐因陳述致自己受刑事追訴
    或處罰，得拒絕證言之權利，並命其2 人於供述前具結後，
    乙○○仍虛偽證稱：王寵懿在富樺餐廳交代我去找臨時工時
    ，沒有交代我要要求想擔臨時工的人，選舉時要支持王寵懿
    ，我在找甲○○、曾國明去關山鎮公所擔任臨時工時，也沒
    有告訴他們工作機會是王寵懿給的，年底選舉時要支持王寵
    懿云云。而丁○○則虛偽陳述證稱：我確定王寵懿找我去當
    臨時工時，沒有提出要求我在年底鎮長選舉時要支持他的要
    求云云。雖該刑事案件認乙○○、丁○○上開證言難以採信
    ，仍以王寵懿罪證明確判處罪刑。惟因乙○○、丁○○上開
    證言，就該刑事案件係對於案情有重要關係之事項，仍足以
    影響該案判決結果及正確性。
三、王寵懿為順利連任，另基於賄選之概括犯意，於94年10月間
    某日下午3 時許，開車行經臺東縣關山鎮○○里○○道路時
    ，適逢有鎮長選舉投票權之甲○○（所涉投票受賄罪部分，
    業經檢察官為緩起訴處分確定）行經該處，遂交付賄款現金
    新臺幣（下同）15,000元予甲○○，要求收受賄賂之甲○○
    於年底鎮長選舉行使投票權時圈選王寵懿，其中5,000 元予
    甲○○，並由甲○○向其他亦具備鎮長選舉權人資格之人行
    賄買票。甲○○於收受賄賂後，雖應允王寵懿前開要求，惟
    未及交付賄款即為警查獲，而止於預備賄選。詎甲○○明知
    上情，竟基於偽證之犯意，在94年度選易字第1 號妨害投票
    等案件，於95年4月20日在本院第4法庭時於審理時，就被告
    王寵懿究有無於94年10月間某日下午3 時許交付賄賂，及共
    同預備投票行賄，此等對於案情有重要關係之事項，於審判
    長法官告知其具結之義務及偽證之處罰，並命其於供述前具
    結後，仍虛偽證稱：王寵懿沒有拿15,000元給我，我本來就
    沒有收到15,000元，王寵懿也沒有請我幫他買票云云，雖該
    刑事案件認甲○○上開證言難以採信，仍以王寵懿罪證明確
    判處罪刑。惟因甲○○上開證言，就該刑事案件係對於案情
    有重要關係之事項，仍足以影響該案判決結果及正確性。
四、王敏釗係臺東縣關山鎮公所民政課長，為使當時任關山鎮長
    之王寵懿於鎮長選舉時順利連任，於94年11月初某日晚間，
    與王寵懿共同至關山鎮德高里4 鄰永豐31號，囑庚○○召集
    丙○○、己○○、羅重義及另一名不詳之原住民等人至鍾某
    住處內，由王敏釗要求庚○○等5 人在鎮長選舉時支持王寵
    懿，而當場由王寵懿及王敏釗將現金新臺幣（下同）15,000
    交付予庚○○5 人，丙○○、庚○○、己○○、羅重義均及
    另一名不詳之原住民收受上開現金賄賂，並許以投票權之一
    定之行使（丙○○、羅重義所犯刑法第143條第1項之投票受
    賄罪，業經臺灣高等法院花蓮分院以95年度選上字第12號駁
    回上訴判決確定，庚○○、己○○所犯刑法第143條第1項之
    投票受賄罪，業經緩起訴處分確定，王敏釗違反公職人員選
    舉罷免法案件部分業經經最高法院發回臺灣高等法院花蓮分
    院更審中），詎丙○○、庚○○、己○○明知王寵懿及王敏
    釗有投票行賄之事實，竟分別基於偽證之犯意，在王敏釗、
    丙○○、羅重義等人所涉94年度選訴字第9 號王敏釗等違反
    公職人員選舉罷免法等案件，於95年3月15日在本院第4法庭
    審理時，就該案被告王敏釗及另案被告王寵懿究有無於94年
    11月初某日晚間，在庚○○上開住處內交付賄選之錢，此一
    對於案情有重要關係之事項，於審判長法官告知其3 人具結
    之義務及偽證之處罰，與丙○○恐因陳述致自己受刑事追訴
    或處罰，得拒絕證言之權利，並命其3 人於供述前具結後，
    丙○○仍虛偽證稱：當天是去庚○○家裡召開部落會議，我
    沒有在鎮長選舉裡面拿到錢云云；庚○○則虛偽結稱：當天
    沒有人拿錢給我，我都沒有拿到錢，王敏釗和王寵懿是去我
    家召開部落調查史會議云云；己○○則虛偽證述：鎮長選舉
    時沒有人拿錢向我買票，94年11月時我也沒有到庚○○家裡
    去，我還是強調我根本沒拿到錢云云，均足以影響該案裁判
    之結果。惟丙○○、庚○○、己○○3 人證詞未經本院採信
    ，仍認定王敏釗違反公職人員選舉罷免法而判處有期徒刑7
    月，褫奪公權3 年，丙○○、羅重義投票受賄，判處有期徒
    刑4月，褫奪公權2年。
五、案經臺灣臺東地方法院檢察署檢察官自動檢舉偵查起訴。
      理  由
一、證據能力方面：
    本案以下所引用之證據，檢察官、被告乙○○、丁○○、丙○○、庚○○、己○○、甲○○及辯護人於本院調查證據時
    均無異議，本院審酌該證據作成之情況，認為均適於為本案
    認定事實之依據，依刑事訴訟法第159條之5第2 項之規定，
    均有證據能力，合先敘明
二、認定犯罪事實所憑之證據及理由：
（一）被告乙○○部分：
    1.被告乙○○矢口否認有何偽證之犯行，辯稱：我當初只有
      告知甲○○、曾國明2 人關山鎮公所有提供臨時工工作機
      會，並沒有提出要他們必須在年底王寵懿參選鎮長連任選
      舉時投票予王寵懿，做為交換條件，所以在王寵懿妨害投
      票罪審理中並沒有說謊，是因為調查員叫我承認就沒事，
      所以我承認，而偵查中認為繼續承認就會沒事，所以才說
      謊的云云。
    2.查被告乙○○於警詢、偵查已供稱：關山鎮鎮長王寵懿於
      94年8月中旬有交代鎮公所有3個臨時工名額可提供給電光
      里的原住民，但必須要告訴他們於鎮長選舉時要支持王寵
      懿，我就於同年8 月下旬分別告知曾國明及甲○○此消息
      ，叫他們二人在選舉時一定要支持王寵懿等語（參見94選
      偵字第15號卷第30、31、33、34頁），及於偵查中以證人
      身分結證稱：94年8 月中旬時王寵懿有在富樺餐廳交代找
      電光里的原住民到鎮公所擔任臨時工，同時也有交代所找
      的臨時工必須在年底時會投票給他，我去到找甲○○、曾
      國明擔任臨時工時，有告知他們工作機會是王寵懿給的，
      年底選舉投票給王寵懿等語（參見同上卷第36頁），核與
      被告甲○○於警詢、偵查中供述，及證人曾國明於警詢及
      偵查中證述明確均相符合。且乙○○與王寵懿共同以提供
      鎮公所臨時工工作機會之生計上利害，誘使投票人甲○○
      、曾國明為一定投票權行使，因而經本院簡易庭判處有期
      徒刑7 月，褫奪公權3年，緩刑4年後，提起上訴，經本院
      第二審合議庭駁回上訴之情，亦有本院94年度東選簡字第
      1號刑事簡易判決、95年度選簡上第1號刑事判決各1 份（
      參見本院卷第121、122、40、41頁）在卷可按。足見乙○○、王寵懿等2 人於上開時地確有以生計上利害，誘使投
      票人甲○○、曾國明為一定投票權行使之事實無訛。
    3.詎被告乙○○竟於95年4月20日本院94年度選易字第1號王
      寵懿妨害投票等案件審理時，經以證人身分應傳到庭作證
      及告知得拒絕證言，供前具結後，卻證稱：「（問：被告
      是何時在何處，叫你去找人擔任臨時工？）九十四年八月
      中旬在富樺餐廳交代我的。（問：被告交代你這件事之後
      ，你有無依照交代去找人？）有，我去找曾國明及甲○○
      。（問：你找曾國明及甲○○時是如何跟他們說的？）我
      說請他們去公所上班。（問：有無說其他事情？）沒有。
      」、「（問：你找甲○○及曾國明去當臨時工時，有無講
      到被告競選關山鎮鎮長的事？）沒有。」、「（問：被告
      在富樺餐廳交代你去找臨時工時，有無交代你要要求想當
      臨時工的人，選舉時要支持被告？）沒有。（問：你在找
      甲○○去關山鎮公所當臨時工時，有無告訴他說工作機會
      是鎮長給的，年底選舉時要支持被告？）沒有。（問：你
      在找曾國明去關山鎮公所當臨時工時，有無告訴他說工作
      機會是鎮長給的，年底選舉時要支持被告？）沒有。」等
      語，有該日之審判筆錄及證人結文影本各1 份（參見95年
      度蒞字第4號卷第68至71頁、第117頁）在卷足按，查其此
      部分陳述不僅與其於警詢、偵查中陳述之情節不符，且與
      上開判決所認定之犯罪事實互異，益見其此部分陳述係屬
      虛偽無疑。
    4.況觀之被告乙○○前於94年11月8 日參加臺東縣關山鎮94
      年度原住民政策執行成效暨部落史調查綱要說明會時，致
      詞表示：「．．．因為我是介紹楊玉嬌的兒子及林金生的
      兒子甲○○，因為我那時候有說要幫忙鎮長，．．．是我
      自己多講了一句話，所以被地檢署叫去啦．．．」等語，
      有卷附該說明會內容之錄音帶內容譯文1 份（參見本院卷
      第17頁）可按，且被告乙○○於該案審理中亦以證人身分
      具結證稱：「（問：剛才辯護人唸給你聽的錄音譯文中，
      有說到因為我自己多講了一句話，是什麼話？）就是年底
      選舉要幫忙鎮長的話。」、「（問：錄音帶譯文中你所說
      『因為我那時候有說要幫忙鎮長』這句話中那時候是指何
      時？）我也不曉得。」等語明確（參見95年度蒞字第4 號
      第73頁），則被告乙○○既自承確曾向甲○○、曾國明說
      過要幫忙鎮長選舉之話語，竟無法說明自己說話之時間，
      與常情有悖。參以，被告甲○○於該案審理中以證人身分
      證稱：「（問：對你在警詢、偵查講說，乙○○在九十四
      年八月二十三或二十四日下午在說他跟被告講好了，說如
      果在選舉的時候支持被告的話，就答應介紹他到鎮公所當
      臨時工，我就答應要在鎮長選舉的時候，投票給被告？）
      我確實有說過。（問：這個事實實不實在？）確實實在，
      乙○○確實有跟我講說他跟被告講好了，如果在選舉投票
      支持他，才能夠進去鎮公所當臨時工。」（參見同上卷第
      95頁）衡諸被告乙○○係擔任臺東縣關山鎮電光里里長，
      被告甲○○則擔任該里鄰長，具有相當情誼關係，乙○○
      又介紹工作予失業在家之甲○○從事，且彼此亦無任何糾
      紛或仇恨，甲○○自無誣陷乙○○之理。
    5.上開94年度選易字第1 號王寵懿妨害投票等案件，系爭之
      重點之一在於乙○○、王寵懿等2 人有無共同利誘投票甲○○、曾國明，是被告乙○○於該案審理時證稱：王寵懿
      沒向我說要選舉投票支持才可以擔任臨時工，我沒有向甲○○、曾國明工作機會是王寵懿給的，年底選舉時要支持
      王寵懿等語，顯足以影響該案裁判之結果，自係就該案案
      情有重要關係之事項而為之陳述。
    6.至於，被告乙○○辯稱：偵訊中是故意說謊話欺騙檢察官
      云云，與事實不符，顯非可採。
    7.綜上所述，足證被告乙○○上開所辯顯係飾卸之詞，不足
      採信，是罪證明確，其犯行堪以認定。
（二）被告丁○○部分
    1.被告丁○○矢口否認有何偽證之犯行，辯稱：王寵懿沒有
      以提供工作，作為要求選舉時投票支持之條件，所以在94
      年度選易字第1 號案件審理中，以證人身分所為之證言是
      實話，不是謊言云云。
    2.經查：被告丁○○於警詢供稱：王寵懿於94年8 月底到我
      家詢問我是否要擔任臨時工時，曾向我表示他要競選連任
      鎮長，要我支持他，並為他拉票，我因感謝王寵懿安排工
      作給我，就同意支持王寵懿等語（參見94年度選偵字第15
      號卷第1 頁），復於偵查中以證人身分證述：王寵懿找我
      到鎮公所工作，同時要我投票時支持他，後來因為黃運二
      也沒有工作，我告訴黃運二可以去當臨時工，但投票要支
      持王寵懿；我問王寵懿黃運二可否去工作，王寵懿告訴我
      如果黃運二支持他，就可以工作等語（參見同上卷第7 至
      10頁），參以，證人黃運二對於被告丁○○如何告知被告
      提供臨時工之工作機會，換取投票支持之情，業經證人黃
      運二於警詢、偵查證述明確（參見同卷第4 至6、8至10頁
      ），核與被告丁○○於警詢、偵查中所述大致相符，如另
      案被告王寵懿確實未以要求投票支持之方式，提供2 人工
      作機會，被告丁○○有何捏造不實事項告知其妻舅黃運二
      之必要？再者，被告丁○○於該案審理時已坦承：於警詢
      及偵查中皆無說謊話騙調查員及檢察官等語（參見同卷第
      64、65頁），參諸另案被告王寵懿因犯妨害投票等罪，經
      本院判處應執行刑有期徒刑1月6月，褫奪公權4 年之事實
      ，亦有本院94年度選易字第1號刑事判決1份（參見本院卷
      第42至51頁）在卷可按，益徵王寵懿於上開時地確有以生
      計上利害，誘使投票人為一定投票權行使之事實無誤。
    3.詎被告丁○○竟於94年度選易字第1 號案件審理時，經以
      證人身分應傳到庭作證，供前具結後，卻證稱：「（問：
      王鎮長問你要不要去做臨時工的時候，有無提到其他的事
      情？）沒有。」、「（問：王鎮長有無說，九十四年底鎮
      長選舉的時候，你要支持他？）沒有。」、「（問：你是
      否能確定被告找你去當臨時工時，有無要求你在年底鎮長
      選舉時，要支持他？）我能確定他沒有提出要求。」等語
      ，有該日之審判筆錄及證人結文影本各1 份（參見95年度
      蒞字第4 號卷第61、66頁、第16頁）在卷足按，查其此部
      分陳述不僅與其於警詢、偵查中陳述之情節不符，亦與證
      人黃運二證述有所歧異，益見其此部分陳述係屬虛偽無疑
      。是被告丁○○辯稱：於4 月20日審理中並未說謊云云，
      尚非可採。
    4.上開94年度選易字第1 號王寵懿妨害投票等案件，系爭之
      重點之一在於王寵懿有無以提供鎮公所臨時工工作機會之
      生計上利害，誘使投票人丁○○為一定投票權行使，王寵
      懿與丁○○有無共同以提供鎮公所臨時工工作機會之生計
      上利害，是被告丁○○於另案審理中所為虛偽之證言，足
      以影響該案裁判之結果，自係就該案案情有重要關係之事
      項而為之陳述。
    5.從而，被告丁○○所辯，均不足採信，是被告丁○○罪證
      明確，其犯行堪以認定。
    6.至於，本院雖於上開94年度選易字第1 號案件認定被告丁○○與王寵懿共同以生計上利害，誘使投票人黃運二為一
      定投票權行使，惟被告丁○○此部分之犯行未據檢察官起
      訴或緩起訴處分（參見本院卷第112 頁），且被告丁○○
      於上開案件審理中證稱：忘記黃運二是如何進去鎮公所擔
      任臨時工等語（參見95年度蒞字第4 號卷第67頁），是被
      告丁○○就此部分之行為已有記憶不清之情形，尚與偽證
      罪之構成要件有間，且檢察官亦未就此部分起訴被告丁○○涉有偽證之犯行，附此敘明。
（三）被告甲○○部分：
    1.被告甲○○矢口否認有何偽證之犯行，辯稱：我在臺東縣
      警察局關山分局講有收到錢，但我的確沒有收到錢，故於
      上開王寵懿刑事案件中證稱沒有拿到15,000元，並無偽証
      云云。
    2.惟查，上開事實業據被告甲○○於警詢已供稱：我94年10
      月間某日下午3 時許在臺東縣關山鎮○○里○路上遇到王
      寵懿，王寵懿將我叫住，告訴我這一次選舉要挺他，並拿
      給我15,000元，要我多找幾個人挺他等語（參見94年度選
      他字第134號卷第57 頁），復於偵查中供稱：王寵懿於94
      年10月間某日下午3 時許，新福里的路上，他開車我騎機
      車，他看見我就把我叫住，說這次選舉叫我要挺他，並拿
      給我15,000元去買票等語（參見同上卷第59頁），及於偵
      查中以證人身分結證稱：「（問：王寵懿有沒有在今年十
      月間拿一萬五千元給你，向你買票及請你幫忙買票？）有
      （問：王寵懿是在何時何處拿錢給你？）在十月間某一天
      下午點左右，在新福里的路上，他開車碰見我時，在路上
      拿給我的。」等語（參見同上卷第60頁），均相符合。況
      被告甲○○於上開王寵懿妨害投票等案件以證人身分接受
      辯護人詰問時證述：「（問：你之前在九十四年十一月二
      十一日的時候，在關山分局為什麼會說鎮長有拿壹萬五千
      元給你？）那時候我是被嚇到講實話，前面我都是講實話
      。（問：你為何現在說沒有這回事？）我在那邊講實話，
      現在說沒有。」等語（參見95年度蒞字第4 號卷第90頁）
      ，於公訴人詰問時證述：「（問：九十四年十一月二十一
      日下午是不是有因為選舉的案子，在關山分局裡面接受警
      察問話？）有的。」、「（問：你有沒有跟警察說王寵懿
      在九十四年十月某天的下午，在新福裡的路上開車碰到你
      的時候，把你叫住拿壹萬五千元給你，並說這次選舉你要
      挺他，並叫你多找幾個人挺他？）有的。（問：同一天的
      晚上，你是不是有沒有在接受檢察官訊問的時候，告訴檢
      察官同樣的事情？）沒有。（問：當天檢察官有無用證人
      的身份叫你作證？）也沒有。（問：你有沒有在作證的時
      候說，王寵懿有拿壹萬五千元向你買票，並且請你幫他買
      票？）沒有。（問：九十四十年十一月二十一日接受警察
      、檢察官訊問的時候，你有無故意說謊話騙警察及檢察官
      ？）有的。（問：警察及檢察官當天有無打你？）沒有，
      當時檢察官有拿一張紙說我不能回去，要直接送到法院。
      （問：你剛才說不能回家的原因，是不是就是你要騙警察
      及檢察官的原因？）檢察官說只要我承認就可以回去，所
      以我就說謊。（問：警察在問到說有沒有人在選舉拿錢給
      你的時候，警察有沒有講到說，王寵懿給你的是多少錢？
      ）沒有。（問：是不是你自己告訴警察壹萬五千元的對不
      對？）我沒有講。（問：你告訴警察多少錢？）是警察他
      們自己先講的。（問：剛才檢察官問你警察在問你有沒有
      人在選舉拿錢給你的，你為何說沒有？）就沒有。」等詞
      （參見同上卷第91、92頁），不僅前後有所不一，亦與其
      先前於警詢、偵訊之陳述不符，足見被告甲○○嗣後所證
      ，係屬事後卸責及迴護王寵懿之詞，不足採信，應以被告
      甲○○最初於警、偵訊時所為之供述為可採。
    3.此外並有本院94年度選易字第1號案件95年4月20日之審判
      筆錄，及被告甲○○之證人結文等影本附卷可憑（參見同
      上卷第89至96 頁、122頁）。被告明知王寵懿確有交付現
      金15,000元，作為賄選之用，竟於本院審理上開案件，以
      證人之身分，於供述前具結後，就案情有重要關係之事項
      ，虛偽證稱：本來就沒有收到15,000元云云，其有偽證之
      犯行，應堪認定。
（四）被告丙○○、庚○○、己○○部分：
    1.被告丙○○、庚○○、己○○均否認犯行，被告丙○○辯
      稱：我在警察局是害怕所以才亂講，我在法院說沒有拿到
      錢是實在的；被告庚○○辯稱：我在偵查中說有拿錢，實
      際上我沒有拿錢，我在審判中也說我沒有拿錢，那是真話
      ；被告己○○則辯稱：我沒有收到錢，當初是檢察官說我
      不承認要把我關起來，所以我才承認有拿到錢，來法院承
      認沒有拿到錢是實話云云。
    2.經查：被告庚○○於警詢及偵訊時均坦承：確有於94年11
      月時，在其家中收受王寵懿及王敏釗所交付之3,000 元買
      票錢，並允諾投票支持王寵懿等語（參見94年度選他字第
      134 號卷第43、49頁），並以證人身分於偵查中證稱：丙○○、己○○於同日，確有在其家中收受3,000 元賄款等
      語（參見同上卷第43、49頁）、被告己○○於警詢及偵訊
      時亦供承：確有於94年11月時，在庚○○家中收受王寵懿
      及王敏釗所交付之3,000 元買票錢，並允諾投票支持王寵
      懿等語（參見94年度選他字第134 號卷第40、50頁）；再
      參以第2 次警詢時，除庚○○、己○○外，丙○○及另案
      被告羅重義均參與對質，在羅重義否認之情形下，庚○○
      、己○○仍坦承確有拿到賄選的錢，有上開筆錄在卷可稽
      （參見94 年度選他字第134號卷第73、74頁），如非庚○○、己○○確親身經歷，何以對質後仍為如此證述？且被
      告丙○○所犯投票受賄罪，經本院判處有期徒刑4 月，褫
      奪公權2 年，提起上訴，經臺灣高等法院花蓮分院駁回上
      訴後確定之情，亦有本院94年度選訴字第9 號刑事判決、
      臺灣高等法院花蓮分院95年度選上訴第12號刑事判決各1
      份（參見95年度蒞字第4 號卷第44至50頁、本院卷第37至
      39頁）在卷可按。而被告庚○○、己○○亦經檢察官為緩
      起訴處分乙節，亦有臺灣高等法院被告前案紀錄表2 份足
      憑。足見王寵懿、王敏釗等2 人於上開時地確有共同對於
      有投票權之人交付賄賂，而約其為一定之行使之犯行無訛
      。
   3. 詎被告丙○○竟於94年度選訴字第9 號案件審理時，經以
      證人身分應傳到庭作證，並經告知得拒絕證言之權利，供
      前具結後，卻證稱：「（問：當天是誰叫你去庚○○家裡
      ？）庚○○打電話給我叫我去的。（問：他有無說叫你去
      他家作何事？）講說部落會議的事。」、「（問：現在是
      否想得到你在這次鎮長選舉裡面有無拿到錢？）沒有。」
      等語（參見95年度蒞字第4 號卷第22、23頁）。查其此部
      分陳述不僅與庚○○、己○○所述不同，亦與上開判決認
      定之犯罪事實不符，益見其此部分陳述係屬虛偽無疑。是
      被告丙○○辯稱：我在法院說沒拿到錢是實在云云，尚非
      可採。
    4.至於被告庚○○雖否認有在其家中收受3,000 元賄款之情
      事，惟查，被告庚○○於本院94年度選訴字第9 號案件審
      理時已坦承：我對調查員問我是學經歷、現做什麼工作時
      所製作之警詢筆錄，及偵訊時我確有提及「王鎮長拿15,
      000元給我，我自己留3,000 元，其他四人每人分3,000元
      」等情，均是實在等語（參見95年度蒞字第4號卷第8、11
      頁），但對於該警詢筆錄及偵訊筆錄其他部分，被告庚○○之回答則皆為：不管是警詢筆錄或是對質、偵訊筆錄，
      當時我是被嚇到的，所以都不實在，重點是我都沒有拿到
      錢、不太清楚了、我好像沒這樣講、沒有等語，其於本院
      審理時之證詞已有可疑之處。再參以94年11月21日偵訊時
      ，除庚○○外，尚有己○○、丙○○等2 人，此有該日偵
      訊筆錄可據（參見94 年度選他字第134號卷第48至51頁）
      ，惟證人庚○○竟表示只有其人在場，而於94年11月28日
      偵訊時，庚○○尚稱：「（問：鎮長或這位女課長（即被
      告王敏釗）有無在你家講部落調查史的事情？）從來沒有
      。」等語（參見同上卷第80頁），於本院審理時一開始也
      證述：被告王敏釗與王寵懿有於94年11月召集大家談選舉
      的事情。惟於其後公訴人詰問中又改稱：「（問：你是否
      還記得94年11月21日、25日及28日，警察及檢察官問了你
      哪些問題？）不知道。（問：是否還記得你如何回答警察
      及檢察官的問題？）不知道。（問：既然你說不知道，為
      何你還要強調都沒有？）沒有啊。…（問：到底有沒有到
      你家講部落調查史的事情？）有的。（問：是誰在講部落
      調查史的事情？）有王寵懿、王敏釗。（問：是不是只有
      他們這兩個人嗎？）只有他們兩個人在講話。（問：在場
      還有哪些人？）王寵懿、王敏釗在講話，另還有我、羅重
      義、丙○○、己○○，至於另外一個阿美族的人部分，我
      不太記得。（問：除了你剛才說的名字之外，是否還有其
      他的人在場？）沒有。（問：檢察官有無問你說鎮長及王
      敏釗有無問你有關於部落調查史的事情？）我已經忘記了
      ，我不知道。（問：你沒有回答檢察官說，從來沒有人到
      你家談部落調查史的事情？）沒有。」等語（參見95年度
      蒞字第4 號卷第12至14頁），足證被告庚○○上開證言顯
      有避重就輕及偏袒之情形，況被告庚○○之證詞，除對另
      案被告王寵懿及王敏釗不利外，其自身亦涉有刑法第143
      條第1 項之投票受賄罪，如非確有其情，自無為此損人不
      利己之陳述，亦無從為警詢及偵訊時詳實之描述，故其於
      上開案件審理時所為對另案被告王寵懿、王敏釗有利之證
      詞，乃虛偽之陳述，不足採信。
    5.另被告己○○雖否認有在庚○○家中收受賄款之情事。惟
      查，證人己○○於本院94年度選訴字第9 號審理時於公訴
      人詰問時證述：「（問：你是否還記得因為這個賄選的事
      情，接受警察和檢察官的訊問各有幾次？）各有2次。（
      問：是警察問你有2次，還是檢察官問你有2次，還是檢察
      官問你1次、警察問你1次加起來共有2 次？）警詢及檢察
      官各1次，總共有2次。」等語，先後已有不符，又該日其
      並證稱：「（問：你剛才是不是說你只有去鎮公所辦事的
      時候，才有看到王敏釗是不是？）是的，我有一次去辦戶
      口名簿的時候有看到她。（問：你有無在其他的場合裡面
      見到過王敏釗？）我在家裡帶孫子所以沒有看過他。（問
      ：你有無在庚○○的家裡看過王敏釗？）沒有。（問：你
      有沒有跟王敏釗一起開過部落調查史的會議？）我沒有參
      加過。（問：剛才庚○○說王敏釗有在他家開部落調查史
      的會議，你有沒有去？）我沒有去，因為在割稻期間，我
      很累所以我沒有去。……（問：你是否還記得警察問了你
      些什麼事情？）我不記得了。（問：你是否還記得你告訴
      警察了些什麼事情？）問了很多，我只有回答說我沒有拿
      到錢，我沒有做。（問：你是否還記得檢察官問你些什麼
      事情？）當時因為我嚇到，所以可能我的回答，都不實在
      ，我還是強調我根本沒拿錢。（問：你是否還記得檢察官
      問了你些什麼問題？）我只有記得檢察官問我有沒有拿到
      錢，我還是強調我根本沒有拿到錢。」等詞（參見95年度
      蒞字第4 號卷第18、19頁），不僅與其先前於警詢、偵訊
      之陳述不符，亦與被告庚○○於該案審理時最先所證己○○有參加集會談選舉的事情，及其後更改證詞稱己○○有
      參加部落史調查的會議不符，足見被告己○○所為上開證
      詞，明顯有偏袒之情形。參以被告己○○雖於94年11月21
      日第1次偵訊時雖表示：係丙○○拿給我2,000元，要我投
      票給王寵懿等語，於同日警詢筆錄則表示：偵訊筆錄所講
      的丙○○是錯的，是庚○○介紹關山鎮公所民政課課長（
      即另案被告王敏釗），然後庚○○就拿2,000 元給我要我
      投票時投給王寵懿等語，而與被告庚○○之陳述有所不符
      ，惟其後於偵訊及警詢與庚○○、丙○○、羅重義之對質
      ，均與庚○○、丙○○所述大致相符，況被告己○○之證
      詞，除對另案被告王敏釗及王寵懿不利外，其自身亦涉有
      刑法第143條第1項之投票受賄罪，如非確有其情，自無為
      此損人不利己之陳述，亦無從於於警詢及偵訊時為與被告
      庚○○相符之詳實描述，故其於上開審理中之證詞，顯為
      虛偽陳述，不可採信。
    6.辯護人雖以：檢察官於準備程序陳稱「被告6人2次具結作
      證，但是前後的證詞相反不能並存，故必有一偽」等語，
      而認檢察官未盡舉證責任之能事云云，然觀諸起訴書及論
      告暨調查證據聲請書之記載，檢察官已認被告6 人於本院
      94 年度選易字第1 號、94年度選訴字第9號案件審理中就
      王寵懿有無刑法第145 條利誘投票及公職人員選舉罷免法
      第90條之1第1項（起訴書漏列第1 項）犯行，就與案情有
      關之重要事項虛偽陳述，自無辯護人所指未特定犯罪事實
      之情形，是辯護人所辯，自非可採。
    7.辯護人又以司法行政部刑事司臺63 刑二函字第242號函示
      之內容，認為被告丙○○、庚○○、己○○既與另案被告
      王敏釗、王寵懿為必要共犯，是雖以證人身分應訊具結而
      為虛偽陳述，仍不得論以偽證罪云云。然查：上開函示作
      成之際，依當時有效之92年2月6日修正前刑事訴訟法第18
      6條第3款規定，不得令具有共犯關係之被告具結作證（92
      年2月6 日修正公布之刑事訴訟法第186條始修正刪除具有
      共犯關係者不得令其具結之規定），是於修法之前，雖令
      被告具結，亦不發生具結之效力，縱於具結後為虛偽陳述
      ，依上開判例意旨所示，仍不得令其負偽證刑責。惟上開
      法律修正後，依司法院大法官會議釋字第582 號解釋意旨
      ，共同被告於被告案件中係屬證人，法院應踐行人證之法
      定調查程序，始具有證據能力。申言之，在法院就被告之
      案件對其他共同被告或與被告有共犯關係之人調查，均應
      依人證之調查程序傳喚該共同被告或共犯到場，命其立於
      證人之地位而為陳述，而共犯既以證人身分陳述，依刑事
      訴訟法之規定，應令其具結，而證人既經具結，如於具結
      後虛偽陳述，自應令其負偽證刑責。可知，辯護人所舉上
      開函示內容，非但與現行刑事訴訟法之相關規定不符，亦
      違反前開大法官會議解釋意旨，是辯護人所辯云云，尚不
      足採。
    8.此外並有本院94年度選訴字第9號案件95年3月15日之審判
      筆錄，及被告丙○○、庚○○、己○○之證人結文等影本
      附卷可憑（參見同上卷第6 至27頁、40至42頁）。被告丙○○、庚○○、己○○明知王寵懿及王敏釗當時確有交付
      賄選之錢，卻於上開案件審理中具結後就案情有重要關係
      之事項，為虛偽之陳述。本件事證明確，被告丙○○、庚○○、己○○上開犯行，堪以認定。
四、論罪科刑之理由
（一）按被告6人行為後，刑法於94年2月2日修正公布，於95年7
      月1 日施行。按行為後法律有變更者，適用行為時之法律
      ，但行為後之法律有利於行為人者，適用最有利於行為人
      之法律，現行刑法第2條第1項定有明文。此條規定乃與刑
      法第1 條罪刑法定主義契合，而貫徹法律禁止溯及既往原
      則，係規範行為後法律變更所生新舊法律比較適用之準據
      法，是刑法第2條本身雖經修正，但刑法第2條既屬適用法
      律之準據法，本身尚無比較新舊法之問題，應一律適用裁
      判時之現行刑法第2 條規定以決定適用之刑罰法律，合先
      敘明。又以本次刑法修正之比較新舊法，應就罪刑有關之
      共犯、未遂犯、想像競合犯、牽連犯、連續犯、結合犯，
      以及累犯加重、自首減輕暨其他法定加減原因（如身分加
      減）與加減例等一切情形，綜其全部罪刑之結果而為比較
      ，最高法院95年度第8 次刑庭會議決議可資參照。經查：
      刑法第47條關於累犯加重刑度之規定業有修正，限於行為
      人之再犯係出於故意者，始有累犯加重規定之適用，惟查
      被告係於有期徒刑執行完畢後5 年以內故意再犯本案，經
      適用上開新舊法比較結果，對被告而言並無較有利之情形
      ，仍應依刑法第2條第1項前段適用行為時法律即舊法之規
      定予以論處。
（二）按刑法上之偽證罪，不以結果之發生為要件，一有偽證行
      為，無論當事人是否因而受有利或不利之判決，均不影響
      其犯罪之成立。而該罪所謂於案情有重要關係之事項，則
      指該事項之有無，足以影響於裁判之結果者而言（最高法
      院71年度臺上字第8127號判例意旨參照），查上開94年度
      選易字第1號、同年度選訴字第9號刑事案件經審理結果，
      雖認被告乙○○、丁○○、丙○○、庚○○、己○○及甲○○證言難以採信，仍以王寵懿、王敏釗、丙○○及羅重
      義罪證明確判處罪刑，然依被告乙○○、丁○○、丙○○
      、庚○○、己○○及甲○○於上開刑事案件所為供前具結
      證述之內容，攸關另案被告王寵懿被訴利誘投票、王寵懿
      及王敏釗被訴投票行賄罪，與被告丙○○、羅重義被訴投
      票受賄罪是否成立，顯係就該刑事案件案情有重要關係之
      事項為證述，故為虛偽不實之陳述。縱被告乙○○、丁○○、丙○○、庚○○、己○○、甲○○於上開刑事案件所
      為供前具結證述內容，最終不為法院所採信，然於法院審
      理過程中，仍足以影響法院認定是否構成犯罪之心證，而
      足以妨害判決結果及正確性。核其6 人所為，均係犯刑法
      第168條之偽證罪。
（三）被告丁○○有如犯罪事實欄所載之前科及受刑紀錄，有臺
      灣高等法院被告全國前案紀錄表1 份在卷可考，其於有期
      徒刑執行完畢後，5 年以內再犯本件有期徒刑以上之罪，
      應依修正前之刑法第47條，論以累犯，並加重其刑。
（四）爰審酌被告6 人為證人作證時，就案情重要事項為虛偽證
      言，已對國家司法審判產生重大危害，足以陷審判於錯誤
      之危險，妨害司法正義之實現，幸因法院未採用其證詞，
      而未對司法審判之正確性造成實質損害，惟其6 人事後仍
      飾詞圖卸，並無悔意，兼衡其犯罪之動機、目的、手段，
      及檢察官求處被告丁○○有期徒刑2年6月、其餘被告有期
      徒刑2 年過重，與被告甲○○於上開王寵懿案件審理中，
      就王寵懿與乙○○利誘投票之犯行據實證述，惡性較輕等
      一切情狀，分別量處如主文所示之刑。
（五）再按刑法第59條之酌量減輕其刑，必須犯罪另有特殊之原
      因與環境等等，在客觀上足以引起一般同情，認為即予宣
      告法定低度刑期尤嫌過重者，始有其適用；刑法第59條之
      酌量減輕其刑，必於犯罪之情狀，在客觀上足以引起一般
      同情，認為即予宣告法定低度刑期，猶嫌過重者，始有其
      適用，至於被告無前科，素行端正，子女眾多等情狀，僅
      可為法定刑內從輕科刑之標準，不得據為酌量減輕之理由
      ，最高法院45年台上字第1165號、51年台上字第899 號判
      例闡示甚明。辯護人雖以：被告丙○○、庚○○、己○○
      為阿美族原住民，具有迥異主流社會之經濟、社會及文化
      背景，加以學歷低，長年居住於部落鮮少與大社會互動，
      因個人恐懼心理貿然於偵、審為不一致之證述，而被告丙○○之妻劉秋妹曾接受子宮及膽囊切除術，加上貸款餘額
      尚有2,224,523 元；被告庚○○患有骨關節病，未明示為
      原發性或續發性、自發性高血壓、未明示為惡性或良性，
      陣發性心室心搏過速、充血性心臟衰竭、其他原發性心肌
      病變等疾病，並領有肢障之身心障礙手冊；被告己○○年
      紀老邁，又與同樣老邁之妻子獨立生活，均有不適於執行
      之理由，故請求減輕其刑，並諭知緩刑，並提出診斷證明
      書3紙、身心障礙手冊1 紙及借款餘額證明書1紙為憑。惟
      查：本件被告丙○○、庚○○、己○○自己或家人身患重
      病，及負擔沈重等情，僅屬法定刑內科刑輕重之考量事由
      ，而所舉各該事由就本件犯罪而言，並無因特殊之原因與
      環境而在客觀上足以引起一般同情之情形，核與刑法第59
      條所定減刑之要件不符，自無援引而減輕其刑之餘地。況
      被告丙○○因上開投票受賄罪，業經判處有期徒刑4 月確
      定，核與刑法第74條第1項第1款所得得宣告緩刑之要件並
      不相合，本院自無從為緩刑之宣告。至於被告庚○○、己○○前因投票受賄罪案件，業經檢察官緩起訴處分，有臺
      灣高等法院被告全國前案紀錄表2 份在卷，已獲司法寬典
      ，然被告庚○○、己○○卻不思警惕，又在緩起訴期間內
      再為本件犯罪，若給予緩刑宣告無異鼓勵以此類藐視司法
      權之行為，是本院認不宜為緩刑之宣告，附此敘明。
五、不另為無罪諭知部分：
（一）公訴意旨另以：被告丙○○係有選舉權人，明知其於94年
      10月3日至5日間某日晚間，在臺東縣關山鎮德高裡9 鄰永
      豐115之1 號內，確有收受王寵懿所交付之現金2,000元之
      賄賂，並向王寵懿承諾於關山鎮長選舉投票時圈選王寵懿
      ，並曾於警詢中、偵查中供述明確，竟意圖偽證，於94年
      3月15日在本院94年度選訴字第9號王敏釗等違反公職人員
      選舉罷免法等案件審理中，具結作證後，虛偽證稱：「（
      問：王寵懿有沒有在你家裡給你二千元？）沒有。」云云
      ，致使司法裁判權有陷於錯誤之危險，因認被告丙○○此
      部分亦涉有刑法第168條偽證之罪嫌云云。
（二）惟按不能證明被告犯罪或其行為不罰者，應諭知無罪之判
      決，刑事訴訟法第301條第1項定有明文；次按依刑法第16
      8 條規定證人依法作證時，必須對於案情有重要關係之事
      項，為虛偽之陳述，始負偽證罪之責，所謂於案情有重要
      關係之事項，係指該事項之有無，足以影響於裁判之結果
      者而言，蓋證人就此種事項為虛偽之陳述，則有使裁判陷
      於錯誤之危險，故以之為偽證罪，而科以刑罰，苟其事項
      之有無，與裁判之結果無關，僅因其陳述虛偽，而即對之
      科刑未免失之過酷，是以上開法條加此特別構成要件，以
      限定虛偽陳述之範圍，與其他立法例對於證人虛偽陳述之
      結果不設何等區別者，其立法精神自有不同（最高法院29
      年上字第2341號判例參照）。本件公訴人認被告丙○○涉
      犯此部分偽證罪嫌，無非係以其於警詢、偵查時供述綦詳
      ，及證人甲○○、林金農、玲阿秀、丁阿木、陳振輝、庚○○、己○○於警訊中之陳述及偵查中之證言為證。但查
      本院94年度選訴字第9號案件、94年度選易字第1號案件及
      臺灣高等法院花蓮分院95年度選上訴字第12號案件中，均
      認定此部分無積極證據足以證明，而未予論罪科刑，有上
      開案號之刑事判決各1份（參見95年度蒞字第4號卷第44至
      50頁、本院卷第37至39頁、42至51頁）足按，是被告丙○○此部分之陳述是否虛偽，與裁判之結果全然無關，揆諸
      上揭說明，被告丙○○此部分所為與偽證罪之構成要件尚
      有不符。此外復查無其他確切證據足以證明被告丙○○確
      有此部分偽證犯行，是其此部分犯罪並不能證明。惟因公
      訴人認此部分與上開科刑部分係同一事實，為實質上一罪
      ，故不另為無罪之諭知，亦附此敘明。
六、適用法律依據：
（一）刑事訴訟法第299條第1項。
（二）刑法第2條第1項前段、第168條、修正前第47條。
本案經檢察官戊○○到庭執行職務。
中    華    民    國    95    年    12    月    25    日
                  刑事第四庭    審判長法  官   黃建都
                                      法  官   黃珮茹
                                      法  官   陳君鳳
以上正本證明與原本無異。
如不服本判決，應於判決送達後10日內向本院提出上訴狀。（須
附繕本）「切勿逕送上級法院」
                                      書記官   洪月甚
中    華    民    國    95    年    12    月    25    日
附錄所犯法條：
刑法第168條
於執行審判職務之公署審判時或於檢察官偵查時，證人、鑑定人
、通譯於案情有重要關係之事項，供前或供後具結，而為虛偽陳
述者，處7年以下有期徒刑。


司法院資訊處製作；財團法人民間司法改革基金會備份。
